臺北高等行政法院裁定　　　　　　　　　　　　　　九十一年度訴字第一六九八號
　　　　　　　　　　　　　　　.
　　原　　　告　台北市士林區農會
　　代　表　人　甲○○理事長.
　　訴訟代理人　沈銀和律師
　　被　　　告　台北市政府
　　代　表　人　乙○○市長）.
　　訴訟代理人　黃旭田律師
右當事人間因農會法事件，原告不服行政院農會委員會中華民國九十一年三月十一日
農訴字第九００一六六一三九號訴願決定，提起行政訴訟。本院裁定如左：
　　主  文
原告之訴駁回。
訴訟費用由原告負擔。
    理  由
一、按行政訴訟法第四條第一項規定人民因中央或地方機關之違法行政處分，認為損
    害其權利或法律上之利益，經依訴願法提起訴願而不服其決定者，得向高等行政
    法院提起撤銷訴訟。提起訴願，以有行政處分之存在為前提要件；所謂行政處分
    ，依訴願法第三條第一項及行政程序法第九十二條第一項規定，係指中央或地方
    機關，就公法上具體事件所為之決定或其他公權力措施，而對外直接發生法律效
    果之單方行政行為而言，亦即行政主體基於職權，就具體事件，所為發生公法上
    法律效果之單方行政行為。行政機關所為單純事實之陳述（或事實通知）或理由
    之說明，既不因該敘述或說明而生何法律上之效果者，自非行政處分，人民即不
    得對之提起訴願，最高行政法院〔民國（以下同）八十九年七月一日改制前為行
    政法院〕四十四年度判字第十八號、六十二年度裁字第四十一號著有判例可稽。
二、事實概要：
    原告九十年三月三十日召開之第九屆第一次臨時理事會議，原告理事莊光明等四
    人於簽到後提案質疑該次臨時理事會議召集人（理事長）甲○○召集會議之合法
    性後即離開會場，該次會議紀錄原告以九十年四月六日士農總字第二二０號函送
    被告備查。案經被告據原告前揭會議紀錄「五出席及十一結論２、３與懇請主管機
    關裁示之請求」部分，以九十年六月二十七日府建三字第九００七一九三四００
    號函核復原告，莊光明等四名理事尚難視同缺席該會第九屆第一次臨時理事會議
    。嗣後原告將該會羅秀一等四名理事，依農會法施行細則第三十六條（九十一年
    十二月三十一日修正前條文）及內政部七十三年四月九日台內社字第二一五九七
    七號函釋，因連續缺席二次理事會議，「視為辭職」，並將候補理事謝廷義遞補
    ，以九十年七月六日士農總字第三八六號函報被告備查。被告於接獲上揭號函後
    ，依農會法施行細則第三十八條「農會各種法定會議紀錄，應於會後七日內，報
    主管機關備查‧‧‧」規定，暨內政部七十三年九月十七日台內社字第二五五六
    六六號函及行政院農業委員會九十年七月二十六日（九０）農輔字第九００一三
    六七八二號函示「‧‧‧主管機關對於人民團體報請備查案件，應加審核‧‧‧
    不同意者，即時函復指示處理。‧‧‧經主管機關為指示者，人民團體亦負有行
    為或不行為之義務」，以九十年八月三日府建三字第九００八七五九九００號函
    復原告未予備查並指示「‧‧‧第九屆第三次理事會議，務請依照貴會章程第四
    十三條規定，通知應出席人（第九屆選任之九名理事）‧‧‧」另以九十年八月
    十五日府建三字第九００八七六二五００號函告知原告「貴會四名理事於九屆第
    一次臨時理事會議開會時離席壹事，本府業以九十年六月二十七日府建三字第九
    ００七一九三四００號函復貴會在案，該次會議仍請依本府上揭號函辦理」。被
    告已依法令規定指示原告應依前揭號函辦理，故原告於九十年八月十六日召開「
    第九屆第三次理事會」，因未依被告前揭九十年八月三日函指示辦理，其會議紀
    錄，被告自無法同意備查。遽原告於九十年九月二十七日再度召開所謂「第九屆
    第四次理事會議」，仍未依被告九十年八月三日函指示辦理，故該次理事會議紀
    錄，被告以九十年十月三十日府建三字第九００八七八二八００號函復無法同意
    備查。原告九十年九月二十八日士農總字第五四五號函請被告就其理事會議議決
    事項之有效性作明確核復，被告則以九十年十月二十九日府建三字第九００八七
    八二五００號函復原告第九屆第三次理事會案會議紀錄無法同意備查，至會議決
    議效力亦請依前函辦理。原告不服被告九十年十月二十九日府建三字第九００八
    七八二五００號及九十年十月三十日府建三字第九００八七八二八００號函爰提
    起訴願，經遭行政院農業委員會予以駁回，原告猶表不服，遂提起本件行政訴訟
    。
三、原告起訴意旨略以：
  (一)行政處分意義：
    訴願法第三條規定「本法所稱行政處分，係指中央或地方機關，就公法上具體事
    件，所為之決定或其他公權力措施，而對外直接發生法律效果之單方行政行為。
    」單純之報備，並非行政處分，因接受報備之上級機關，僅止於知悉其事，對於
    內容，不予置喙。此種正常現象，並無處分行為，當非行政處分，然被告卻對於
    報備予以裁決「會議紀錄無法同意核備」，「無議決事項效力」、進而命令「應
    於九十年十一月十一日前召集第九屆選任九名理事重新召開第三次理事會」﹝九
    名理事包括已喪失理事資格之四名理事在內﹞；此種裁決，即係上揭訴願法第三
    條中所定「就公法上具體事件所為之決定」及「公權力措施」。此種決定及措施
    係違法，符合訴願法第一條第一款提起訴願之要件，亦符合行政訴訟法第四條第
    一項起訴之理由。
  (二)原告向被告報備之事項有二：一為四名理事喪失資格，原告乃依照權責，執行人
    民團體法及農會法施行細則之法律規定。二為依照該法律規定，報知已以候補理
    事謝廷義遞補為理事。依前揭說明，被告不得否准原告之報備，然而被告非但否
    准，並進而就此事裁決「會議紀錄無法同意核備」、「無議決事項效力」、「限
    期召集九名理事重新召開理事會」，此種裁決命令即係行處分，且係違法行政處
    分。
  (三)據本件行為時之農會法施行細則第三十八條（九十年十二月三十一日修改後之現
    行法為第三十六條）規定「農會各種法定會議紀錄，應於會後七日內報主管機關
    備查，其屬於本法第三十七條各款之決議，並應專案報經主管機關核准，始得執
    行。」新舊農會法第三十七條之規定均未變動，其各款所定應專案報經主管機關
    核准者，僅限於六項：一為章程之通過或變更。二為會員之處分。三為選任人員
    之罷免。四為經費之募集。五為財產之處分。六為其他與會員之權利義務有關之
    重大事項。原告執行法律規定並遞補理事，並非屬於專案報准之事項，因此僅屬
    報備事項，毋須被告核准。被告無權為否准裁決，然竟然裁決否准，並進而否定
    會議紀錄，不准原告依會議紀錄之決議事項辦事，復進而否定原告依法執行權責
    之事項，否定法律規定，並命令限期召集已喪失理事資格之四名理事重新開會，
    否則即以農會法第四十六條停止職權或解除職務相脅，在在均屬違法行政處分。
  (四)農委會訴願決定書之理由中段已說明「惟查備查者，其涵義係指下級機關或公私
    機構、團體，對上級機關或主管事務之機關，有所陳報或通知，使該上級機關或
    主管事務之機關，對於其指揮、監督或主管之事項，知悉其事實之謂，係一種觀
    念通知，並未產生任何法律效果，而主管機關亦無否准其備查之權限。」與以上
    所引法律規定及判例相合。且最後兩行，又敘明「惟主管機關對於備查之陳報如
    有意見，自可表示其意見或指示，亦得依法採取其他適當之處置，對此指示或處
    置如有不服，自得依法提起訴願，併予指明。」原告即係對於其指示及處置提起
    訴願；此種指示及處置，即係行政處分，農委會竟突然翻轉此事實，卻認為非行
    政處分，而為不受理決定，顯然前後矛盾，其非適法。
五、經查：
  (一)「備查之目的，在於知悉其事實經過，其原則上權責仍在陳報者，由此可知，主
    管機關就人民團體報請備查案應加以審核，同意者，逕為登記存查或函復予以備
    查；不同意者，應即函復指示令其改正，惟仍不影響備查已生之法律效力。如其
    抵觸相關函律，再依農會法第四十二條『農會之決議，有違反法令、妨害公益或
    逾越其宗旨、任務時，主管機關得令撤銷其決議』規定辦理」業經行政院農業委
    員會九十年十二月六日（九０）農輔字第九００一六二０四號函指明，且該函係
    行政院農業委員會依職權所為之釋示，無違農業法立法目的，應得適用。另「備
    查之目的，在於知悉事實經過為何，且原則上權責仍陳報者，尚非表示事前為請
    示之意。是由上開說明可知，主管機關就人民呈送之文件所為之備查，應僅就書
    面為形式之審核，並無由就文件內容真實與否作實質認定。」「備查係一種觀念
    通知，並未產生任何公法上法律效果，而主管機關亦無否准其備查之權限。」 (
    最高法院八十七年度台上字第四八五號刑事判決，最高行政法院八十九年度裁字
    第一三二五號裁定參照 )。從而可知備查涵意係指下級機關或公私幾構、團體，
    對上級機關或主管事務之機關，有所陳報或通知，使該上級機關或主管事務之機
    關，對於其指揮或監督或主管之事項，知悉其事實之謂，僅係一種觀念通知，並
    未產生任何公法上法律效果，而主管機關亦無否准其備查之權限。
  (二)經查本件原告以該會莊光明等四名理事於出席該會第九屆第一次臨時理事會議，
    於簽到後，因質疑該會召集會議之合法性後隨即離席，經該會認以莊光明等四名
    理事已因連續二次缺理事會議為由，而視同辭職，遂先將侯補理事謝廷義遞補，
    並隨即將此連同歷次理事會議決議報請被告備查，惟經被告分別以九十年六月二
    十七日府建三字第九００七一九三四００號、九十年八月三日府建三字第九００
    八七五九九００號、九十年八月十五日府建三字第九００八七六二五００號函分
    別函復原告認莊光明等四名理事尚難視同辭職，並請原告應依原告章程之規定，
    通知原第九屆九名理事出席理事會等語，惟原告未依此辦理，復再於九十年九月
    二十七日召開第九屆第四次理事會議，故被告始於九十年十月二十九日府建三字
    第九００八七八二五００號、同年月三十日府建三字第九００八七二八００號函
    復以仍請原告依前開函示辦理，並對該次會議未予備查，經核上開函示係屬備查
    性質業如前述，其既僅屬觀念通知，而非行政處分，從而原告自不得作為行政訴
    訟之標的而起訴。
  (三)至原告另主張被告於前開九十年十月三十日函內指示原告應於九十年十一月十一
    日前召集第九屆選任理事重新召開第三次理事會，依行政院農業委員會九十年七
    月二十六日（九０）農輔字第九００一三六七八二號函說明二援引內政部七十三
    年九月十七日臺內社字第二五五六六六號函釋「‧‧‧主管機關對於人民團體報
    請備查案件，應加審核，同意者，可逕為登記存查，或為函復准予備查；不同意
    者，即時函復指示處理。案件經核准備查者，自應為主管機關所同意；經主管機
    關為指示者，人民團體亦負有行為或不行為之義務。」，該指示，即應屬行政處
    分云云，惟依前述行政院農業委員會九十年十二月六日（九０）農輔字第九００
    一六二０四號函復指明「備查之目的，在於知悉其事實經過，其原則上權責仍在
    陳報者，由此可知，主管機關就人民團體報請備查案應加以審核，同意者，逕為
    登記存查或函復予以備查；不同意者，應即函復指示令其改正，惟仍不影響備查
    已生之法律效力。如其抵觸相關函律，再依農會法第四十二條『農會之決議，有
    違反法令、妨害公益或逾越其宗旨、任務時，主管機關得令撤銷其決議』規定辦
    理」，從而縱被告指示原告令其改正，原告即便不予遵從，亦不影響其備查已發
    生之效力，因而被告縱未予備查並予以指示原告應依其指示改正，亦僅屬觀念通
    知，而非為行政處分。此復可從被告於原告未依其指示辦理時，另以九十一年三
    月十三日府建三字第０九一０九九八一四００函正式發函表示撤銷原告理事會第
    九屆第三、四、五次會議及第二次臨時會議之各項決議，並教示可提起訴願。而
    可得知，原告應係就該函始得提起行政救濟。
六、綜上所述，本件原告乃就僅屬觀念通知而非行政處分之函示提起救濟，依法自有
    末合，自應予駁回。
七、至被告固稱依農會法施行細則第三十二條規定，原告起訴應由理事長簽署，總幹
    事副署，始為合法，原告起訴狀未經總幹事副署，應未發生起訴之效力，惟查農
    會之代表人乃為理事會所選出之理事長，以資對外代表農會，經查本件起訴狀業
    經農會及其理事長分別蓋印、簽署，有該起訴狀附卷可稽，依行政訴訟法之規定
    ，自發生起訴之效力，至該起訴狀於提出時究有無經該農會總幹事副署乃事涉其
    內部程序管控，核與已對外發生起訴之效力無涉，況本件依前述原告乃係對僅屬
    觀念通知之函示起訴，即便命原告補正，亦應予駁回，本件爰不待原告補正，予
    以駁回，附此敘明。
據上論結，依行政訴訟法第一百零七條第一項第十款、第一百零四條，民事訴訟法第
九十五條、第七十八條，裁定如主文。
中　　華　　民　　國　　九十一　　　年　　　十二　　月      十二　　　日
                 臺 北 高 等 行 政 法 院   第 七 庭
                                審 判 長 法  官　鄭小康
                                         法  官　李得灶
                                         法  官　黃秋鴻
右為正本係照原本作成。
如不服本裁定，應於送達後十日內向本院提出抗告狀（須按他造人數附繕本）。
中　　華　　民　　國　　九十一　　　年　　　　十二　　月　　十二　　　日
　　　　　　　　　　　　　　　　　　　　書記官　黃倩鈺
